【裁判字號】    95,簡上,85
【裁判日期】    950809
【裁判案由】    詐欺
【裁判全文】
臺灣屏東地方法院刑事判決  95年度簡上字第85號
上  訴  人  臺灣屏東地方法院檢察署檢察官
被      告  乙○○
上列上訴人因被告詐欺等案件，不服本院95年3 月16日所為之95
年度簡字第175 號第一審判決（聲請簡易判決處刑案號：94年度
偵緝字第175） 暨併案審理（台灣高雄地方法院檢察署95年度偵
字第11831號），本院判決如下：
    主  文
原判決撤銷。
乙○○連續幫助意圖為自己不法之所有，以恐嚇使人將本人之物
交付，處有期徒刑陸月，如易科罰金，以銀元佰元折算壹日。
    事  實
一、乙○○可預見將自己金融帳戶提供他人使用，可能幫助他人
    遂行恐嚇取財或詐欺取財之犯罪目的，竟仍以縱有人以其金
    融帳戶實施恐嚇取財或詐欺取財之犯行，亦不違背其本意之
    概括幫助犯意，於民國93年8 月30日某時，在屏東火車站將
    其當日至誠泰商業銀行屏東分行（以下簡稱誠泰銀行）所開
    立之帳號000000000000 0號帳戶之存摺及提款卡連同密碼，
    以新臺幣（下同）1,000 元之代價，出賣予真實姓名年籍不
    詳綽號「阿牛」之成年男子，供向不特定人恐嚇取財匯款之
    用，以此方式幫助該人及其所屬之犯罪集團恐嚇他人交付財
    物。嗣有己○○於同年9 月23日21時10分許，撥打刊載在中
    國時報分類廣告上，名為「小蓉個人工作室」之0000000000
    號行動電話，與姓名年籍不詳之成年女子相約在新竹縣竹北
    市○○路秘密花園汽車旅館303 號房見面，惟因己○○久候
    未見該名女子，乃撥打上開電話取消該項交易，該犯罪集團
    成員乃於翌日（即93年9 月24日）凌晨1 時27分許，以上開
    行動電話傳送簡訊至己○○之行動電話，並以：己○○欺騙
    他們，須匯款88,000元給小姐紅包解決，如不匯款，叫己○○準備辦喪事，且將對己○○家人不利等語，出言恐嚇，使
    己○○心生畏懼，乃依該簡訊之指示，於同日15時30分，至
    中華郵政股份有限公司湖口新工郵局將88,000元匯入乙○○
    所有之上開帳戶內，復於同日再接獲該犯罪集團成員之恐嚇
    電話，乃接續於同日17時54分，在上開郵局操作自動櫃員機
    ，將80,000元匯入乙○○所有之上開帳戶，乙○○因而幫助
    恐嚇他人交付財物，後經己○○報警處理後循上開帳戶資料
    而查知上情。
二、乙○○又於93年5 、6 月間某日，由自由時報刊登之「買賣
    簿子」分類廣告得知有人欲以租用之方式取得金融帳戶，而
    與曹順展集團國內之重要成員林欽維（業經檢察官另案提起
    公訴）聯絡，明知該集團以收購之方式取得帳戶顯為不法之
    犯罪目的，仍承上開幫助該詐欺集團實施恐嚇取財及詐欺之
    犯意，將自己申辦之中國信託銀行（帳號：000-0000000000
    00號）、國泰世華銀行（帳號：000-000000000000號）、第
    一商業銀行（帳號：000-0000000000號）、中華郵政（帳號
    ：000-00 000000000000 號）等4 家金融機構之存摺、提款
    卡、密碼及身分證影本等，於同年5 、6 月間某日與林欽維
    相約於高雄市○○路火車站附近，以每本存摺租用1 星期
    1,500 元之代價交付與林欽維使用，林欽維旋將上開收購之
    帳戶輾轉交曹順展集團成員，嗣該集團真實年籍姓名不詳之
    成員基於共同恐嚇取財及詐欺之犯意聯絡，於（一）93年8
    月21日向丙○○佯稱為國稅局人員要退稅，要求丙○○前往
    苗栗縣頭份鎮○○路87號前中華郵政公司之提款機前，依指
    示操作提款機而將存款22718 元匯入乙○○所提供之上開中
    國信託銀行帳戶、（二）93年8 月22日向甲○○佯稱因甲○○之匯款操作動作損壞其辨識系統，要先將甲○○匯出之動
    作匯還甲○○，始能修復，遂要求甲○○依其指示操作提款
    機，使甲○○陷於錯誤而依其指示多次操作提款機，竟將其
    帳戶中之502801元匯出，其中12345 元匯入乙○○所提供之
    上開國泰世華銀行帳戶、（三）93年10月27日因丁○○依報
    上刊登之貸款廣告，電詢貸款事宜，林欽維所屬詐欺集團向
    其佯稱需先前往提款機依指示操作，致丁○○陷錯誤而匯出
    97676 元至上開乙○○所提供之第一商業銀行帳戶中、（四
    ）94年5 月25日曹順展所屬之詐欺集團，向戊○○詐稱其女
    兒向人做保借款20萬元，因未償還而將其女兒押在手上，需
    匯6 萬元贖款始願放人，使戊○○因而陷於錯誤，並心生畏
    懼，依指示匯款6 萬元進入乙○○所提供之上開中華郵政公
    司帳戶中。
三、案經屏東縣警察局屏東分局移送台灣屏東地方法院檢察署檢
    察官偵查起訴及台灣高雄地方法院檢察署檢察官移送併辦。
    理  由
一、訊據被告乙○○對其確於上開時地，在申請上述帳戶後，即
    行基於幫助他人犯罪之意，分別出售予「阿牛」及林欽維等
    情，於警詢、偵查及原審訊問時供承明確，核與被害人己○○、丙○○、甲○○、丁○○、戊○○及共犯邵維朋於警詢
    中證述情節無違，此外並有己○○所提出郵政跨行匯款申請
    書、自動櫃員機儲戶交易明細表、存提交易明細查詢資料、
    戊○○所提出郵政國內匯款執據、被告所申請誠泰銀行、中
    國信託銀行、國泰世華銀行、第一商業銀行、中華郵政公司
    之開戶資料、交易明細等在卷可憑，被告之上開犯行均應可
    認定。
二、
（一）按刑法第346 條第1 項之恐嚇取財罪，與同法第339 條第
      1 項之詐欺取財罪，二者之區別，在於前者係施用使人心
      生畏怖之恐嚇手段，致被害人心生畏懼，明知不應交付財
      物而交付，後者則係施用詐術手段，使人陷於錯誤，誤信
      為應交付財物而交付。惟上開之恐嚇手段，常以虛假之事
      實為內容，故有時亦不免含有詐欺之性質，倘含有詐欺性
      之恐嚇取財行為，足使人心生畏懼時，自應僅論以高度之
      恐嚇取財罪，殊無再適用詐欺取財罪之餘地（最高法院28
      年上字第1238號、30年上字第668 號判例、84年台上字第
      1993號判決、台灣高等法院高雄分院93年度上易字第141
      號、台灣高等法院台南分院95年度256 號判決參照）。
（二）按行為後法律有變更者，適用行為時之法律。但行為後之
      法律有利於行為人者，適用最有利於行為人之法律，刑法
      第2條第1 項定有明文，茲因本件論罪科刑所適用關於連
      續犯、累犯及定應執行刑等刑法法律均於94年2 月2 日經
      總統修正公布刪除，並於95年7 月1 日施行，而屬法律有
      變更，爰詳述如下：
  1.被告行為後，刑法第56條連續犯之規定業經刪除，則被告上
    開2 次幫助犯行及正犯之多次詐欺犯行，因行為後新法業已
    刪除連續犯之規定，此刪除雖非犯罪構成要件之變更，但顯
    已影響行為人刑罰之法律效果，自屬法律有變更，依新法第
    2 條第1 項規定，經比較新、舊法結果，認應適用較有利於
    被告之行為時法律修正前刑法第56條規定，論以連續犯（最
    高法院95年第8 次刑事庭會議決議參照）
  2.修正後刑法第41條第1 項修正提高為「以新臺幣1,000 元、
    2,000 元、3,000 元折算一日」，並刪除「因身體、教育、
    職業或家庭之關係，執行顯有困難者」之條件，第2項 增訂
    「前項規定於數罪併罰，其應執行之刑未逾6 月者，亦適用
    之」，而修正前刑法第41條第1 項規定「得以1 元以上3 元
    以下折算1 日（復依修正前罰金罰鍰提高標準條例第2 條規
    定，係就原定數額提高為100 倍折算1 日即銀元100 元以上
    300 元以下折算1 日，換算為新台幣為300 元以上900 元以
    下折算1 日）」，故經比較新舊法結果，認關於易科罰金折
    算標準，以修正前之折算標準對被告較為有利。
  3.關於刑法第30條幫助犯之修正，依立法理由所述，僅屬確認
    幫助犯應採共犯從屬性說之「限制從屬形式」，而為之文義
    上更動，處罰效果上仍維持得減輕其刑之規定，故並無輕重
    比較之問題，依刑法第2 條第1 項前段仍應依修正前之規定
    處斷。
  4.是經本院綜合比較結果，認均以修正前之刑法法律規定較有
    利於被告，故本件關於連續犯及易科罰金之標準等規定，均
    應適用修正前刑法規定論處。
（三）查本件被害人己○○係遭人恐嚇稱要對其本人及家人不利
      ，因而心生畏懼而匯款，該等恐嚇黏進德之正犯，即應成
      立刑法第346 條第1 項恐嚇取財既遂罪，而被告提供帳戶
      、存摺而為幫助行為，即應為該恐嚇取財罪之幫助犯；被
      害人戊○○係遭上開犯罪集團成員，以其親人欠錢未還欲
      加害等虛偽不實內容恐嚇，並要求其應匯款解決，故被害
      人戊○○係因該等不實而含詐欺性質之不利言詞，致心生
      畏懼始交付金錢，揆諸上開說明，該等正犯即恐嚇戊○○
      之犯罪集團成員，應僅論以恐嚇取財罪，而不再論以詐欺
      取財罪，被告提供存摺以使該犯罪集團得與取得被害人匯
      入之款項，應成立幫助恐嚇取財罪。
（四）取得被告所提供之上開存摺、帳戶之正犯對上述被害人丙○○、甲○○、丁○○所為，均係犯刑法第339 條第1 項
      之詐欺取財罪，該等正犯先後多次詐欺行為，時間緊接，
      手段相似，顯係基於概括犯意所為，應依連續犯之規定以
      一幫助連續詐欺取財罪論，被告則應論以幫助連續詐欺罪
      。
（五）被告以於93年5 、6 月間交付存摺之一個幫助行為，幫助
      曹順展集團犯上開連續詐欺取財罪（丙○○、甲○○、丁○○部分）及恐嚇取財罪（戊○○部分），為想像競合犯
      ，應從一重之幫助恐嚇取財罪處斷；又被告先後二次幫助
      行為之時間緊接（93年5 、6 月及8 月），手段相同，所
      犯為構成要件相同之罪，應依連續犯之規定以一連續幫助
      恐嚇取財罪論，並加重其刑；又被告既係對正犯所為恐嚇
      取財犯行加以幫助，茲並依正犯之刑減輕之，並先加後減
      之；至從事該二恐嚇行為（對己○○、戊○○）者，既無
      證據足認為同一集團或同一人所為，即難認為該恐嚇行為
      之正犯有連續犯之情節，為幫助行為之被告即難認有連續
      恐嚇取財規定之適用；又被告出租存摺予曹順展犯罪集團
      之犯罪行為，雖未經起訴，但既與已起訴部分有上開裁判
      上一罪關係，且經檢察官聲請併辦，即應為起訴效力所及
      ，本院自應併予審判，附此說明。
（六）爰審酌被告於犯本案前未曾受刑之宣告（但於犯本案後之
      94年9 月19日因竊盜案件，經本院判處有期徒刑3 月確定
      ，尚不使本件構成累犯），有台灣高等法院被告前案紀錄
      表可憑、以出售或出租存摺為幫助犯罪之手段、犯罪動機
      係為圖每本存摺1000元之價金或每本存摺每週1500元之租
      金、犯罪所得、致被害人等遭詐欺或恐嚇取財高等數十萬
      元，損害非輕、犯後於警詢、偵查及原審訊問時均坦承犯
      行等一切情狀，量處如主文第二項所示之刑，並諭知易科
      罰金之折算標準。
四、原審據以論罪科刑，固非無見，惟: （一）對於移送併辦之
    部分，原審以正犯之行為均應該當於刑法第339 條第1 項之
    詐欺罪，認與已起訴之幫助恐嚇取財犯行並無連續犯之裁判
    上一罪關係；但取得被告所提供之存摺之人對於被害人戊○○之行為，乃係具有詐欺性質之恐嚇犯行，其詐欺行為既使
    得被害人戊○○因而發生畏懼心，即非僅使被害人陷於錯誤
    而已，揆諸上述說明，該正犯之行為即應該當於刑法第346
    條第1 項之恐嚇取財罪；又因被告係以一幫助行為使正犯陸
    續為詐欺（被害人丙○○、甲○○、丁○○部分）及恐嚇（
    戊○○部分）犯行，應認為想像競合犯，並依刑法第55條之
    規定從一重之幫助恐嚇取財罪處斷，再進而依連續犯之規定
    ，與原審所認定之幫助詐欺罪以一罪論，原審認為併案關於
    戊○○部分，該正犯係犯刑法第339 條之詐欺取財罪，故認
    為移送併辦部分之4 件犯罪事實均不為起訴效力所及，而未
    併予審判，尚有違誤；（二）原審認為從事恐嚇行為之正犯
    有2 人以上，故認為被告所為係犯幫助共同恐嚇取財罪，但
    理由及據上論結欄中並未引刑法第28條為依據，已難認無違
    法之處，且原審亦未認定如何得以認定從事恐嚇取財行為之
    正犯有2 人以上、該正犯等均有何犯意聯絡或行為分擔情節
    、或該正犯等人均為有刑事責任能力之人，故其認為正犯有
    2 人以上，即難認為有據。檢察官上訴意旨指摘原判決不當
    ，為有理由，自應由本院將原判決撤銷改判。
五、被告經合法傳喚，無正當理由不到庭，爰不待其到庭逕為判
    決。
據上論斷，應依刑事訴訟法第455 條之1 第1 項、第3 項、第
369 條第1 項前段、第364 條、第371 條、第299 條第1 項前段
，刑法第2 條第1 項前段、修正前刑法第56條、第30條、第346
條第1 項、第41第1 項、修正前罰金罰鍰提高標準條例第1 條前
段、第2條，判決如主文。
本案經檢察官王光傑到庭執行職務
中    華    民    國      95    年    8    月    9    日
                  刑事第四庭    審判長法  官  莊鎮遠
                                      法  官  王以齊
                                      法  官  劉敏芳
以上正本證明與原本無異。
不得上訴
中    華    民    國    95    年    8     月    9     日
                                      書記官  薛慧茹


司法院資訊處製作；財團法人民間司法改革基金會備份。
